【裁判字號】    99,重訴,36
【裁判日期】    991231
【裁判案由】    侵權行為損害賠償
【裁判全文】
臺灣高等法院民事判決                 99年度重訴字第36號
原      告  曾義宗
            曾長盛
            曾世家
            曾煥欽
            曾上銘
兼前列五人
訴訟代理人  曾世達
被      告  曾福來  原住新北市.
上列當事人間請求侵權行為損害賠償事件，原告提起刑事附帶民
事訴訟，經本院刑事庭移送前來（99年度重附民字第4 號），本
院於民國99年12月22日言詞辯論終結，判決如下：
    主      文
原告之訴及假執行之聲請均駁回。
訴訟費用由原告負擔。
    事實及理由
壹、程序部分：
一按訴狀送達後，原告不得將原訴變更或追加他訴，但擴張或減
  縮應受判決事項之聲明者，不在此限，民事訴訟法第255條第1
  項第3 款定有明文。本件原告於起訴時原聲明：被告應給付原
  告新臺幣（下同）1億2,000萬元，及自起訴狀繕本送達翌日起
  至清償日止，按年息百分之5 計算之利息；嗣原告於訴狀送達
  後變更其聲明為：被告應給付原告9,300 萬元。核原告所為係
  屬訴之聲明之減縮，依上開規定應予准許，合先說明。
二被告經合法通知，未於言詞辯論期日到場，核無民事訴訟法第
  386條第1項各款情形，爰依原告之聲請，由其一造辯論而為判
  決，合先敘明。
貳、實體部分：
一原告主張：
(一)被告係天給企業有限公司（下稱天給公司）之實際負責人，訴
  外人曾三平得知伊等6 人之父曾太陽有意出售其所有臺北縣三
  峽鎮○○段麻園小段120、121、121-1、123、124等5筆土地（
  下稱系爭土地），乃透過訴外人蔡哲夫之介紹認識被告，被告
  明知其與蔡哲夫均無資力購買系爭土地，亦無進口機器貸款買
  地之真意，竟共同意圖為自己不法之所有，趁曾太陽急於出售
  該地之機會，向曾太陽詐稱天給公司有意購買該地，惟因資金
  不足，可以貸款之方式由曾太陽提供土地配合，先由曾太陽以
  系爭土地設定抵押予金主，向金主借款，供作被告、蔡哲夫自
  日本購進機器設備之資金，待蔡哲夫3個月內，最長延至6個月
  ，將機器整修提高價值，再配合系爭土地及其上建物，可向銀
  行貸得約1億元， 俾給付曾太陽買賣價款云云，致曾太陽誤以
  為真，而簽訂不動產買賣契約書及土地房屋買賣契約書，約定
  買賣總價為8,177 萬元，嗣被告、曾三平、曾太陽及其子曾義
  宗、曾世達等人於翌日前往桃園縣大溪鎮某處，向金主翁春茂
  借款1,500萬元，約定借款期間為6個月、還款期限為85年5月7
  日、利息為月息2分半，曾太陽在借款人欄簽立1,500萬元借據
  1 紙，被告則在連帶保證人欄以「天給公司曾秀玉」名義簽名
  ，兩人並簽發面額1,500 萬元之本票，發票人各為曾太陽及「
  天給公司曾秀玉」，曾太陽同時以系爭土地設定本金最高限額
  抵押權2,200 萬元予翁春茂指定之林鑾及林邱怡潔以供擔保，
  翁春茂依約交付1,500萬元，被告將其中之定金300萬元交付予
  曾太陽作買地定金，再交付曾三平數萬元介紹費及前3期每月4
  5 萬元之利息，其餘歸被告、蔡哲夫取得。嗣因曾太陽催促塗
  銷抵押權抵押設定以便進行過戶甚急，被告乃於85 年3月26日
  簽立切結書，承諾於同年5月15 日前將系爭土地之抵押權塗銷
  以敷衍之，詎曾太陽於同年5月16日死亡，伊等6人共同繼承系
  爭土地，其後翁春茂見被告未依約繳付第4 期以後之利息，乃
  持上開借據及本票多次向伊等6人催討前開借款，並於86年5月
  27日以林鑾、林邱怡潔之名義，向臺灣板橋地方法院（下稱板
  橋地院）聲請拍賣系爭土地，林邱怡潔亦對伊等6 人提出偽造
  文書刑事告訴，伊等6人至此始知受騙。
(二)伊等6人因被告前開詐騙行為，致系爭土地遭拍賣，受有9,300
  萬元之損失，爰依侵權行為之法律關係，請求被告賠償損害等
  語，並聲明：1.被告應給付原告9,300 萬元；2.願供擔保，請
  准宣告假執行。
二被告則以：本件係曾三平介紹蔡哲夫向曾太陽購買系爭土地，
  蔡哲夫因資金不足，委託伊辦理貸款，貸款亦由蔡哲夫取得，
  與伊無關，伊並無任何不法行為；又縱認伊應負侵權行為損害
  賠償責任，惟原告既未舉證證明其受有損害，其請求亦屬無據
  ；再原告之請求顯逾民法第197條第1 項規定之2年時效期間，
  伊爰為時效抗辯並拒絕給付；另曾太陽以系爭土地設定抵押，
  向翁春茂借款，曾取得其中300 萬元，伊亦曾為曾太陽代墊上
  開借款之利息，自亦得就上開金額對原告主張抵銷等語，資為
  抗辯，並答辯聲明：(一)原告之訴及假執行之聲請均駁回；(二)如
  受不利之判決，願供擔保請准宣告免為假執行。
三按因侵權行為所生之損害賠償請求權，自請求權人知有損害及
  賠償義務人時起，2 年間不行使而消滅，自有侵權行為時起，
  逾10年者亦同，民法第197條第1項定有明文。又關於侵權行為
  損害賠償請求權之消滅時效，應以請求權人實際知悉損害及賠
  償義務人時起算，非以知悉賠償義務人因侵權行為所構成之犯
  罪行為經檢察官起訴，或法院判決有罪為準（最高法院72年台
  上字第738 號判例參照）。原告主張：被告係天給公司之實際
  負責人，明知其與蔡哲夫均無資力購買系爭土地，亦無進口機
  器貸款買地之意，竟共同意圖為自己不法之所有，向曾太陽詐
  稱天給公司有意購買該地，惟因資金不足，可先由曾太陽以系
  爭土地設定抵押予金主，向金主借款，供作被告、蔡哲夫自日
  本購進機器設備之資金，待蔡哲夫3個月內，最長延至6個月，
  將機器整修提高價值，再配合系爭土地及其上建物，可向銀行
  貸得約1億元， 俾給付曾太陽買賣價款云云，致曾太陽誤以為
  真，而簽訂不動產買賣契約書及土地房屋買賣契約書，約定買
  賣總價為8,177 萬元，嗣被告與曾太陽等人於翌日向金主翁春
  茂借款1,500 萬元，曾太陽同時以系爭土地設定本金最高限額
  抵押權2,200 萬元予翁春茂指定之林鑾及林邱怡潔以供擔保，
  詎曾太陽於85年5月16日死亡，伊等6人共同繼承系爭土地，其
  後翁春茂見被告未依約繳付利息，乃以林鑾、林邱怡潔之名義
  ，向板橋地院聲請裁定拍賣系爭土地，林邱怡潔亦對伊等6 人
  提出偽造文書刑事告訴，伊等6 人至此始知受騙，因被告前開
  詐騙行為，致系爭土地遭拍賣，受有9,300 萬元之損失等語，
  被告則辯稱：原告之請求顯逾民法第197條第1 項規定之2年時
  效期間，伊爰為時效抗辯並拒絕給付等語。查原告係主張因被
  告前開詐騙行為，致系爭土地遭拍賣，受有9,300 萬元之損失
  ，而原告於87 年2月16日即以被告涉有詐欺、侵占、偽造文書
  等罪嫌，具狀向臺灣板橋地方法院檢察署（下稱板橋地檢署）
  對被告提起刑事告訴，林鑾、林邱怡潔亦於86 年5月間向板橋
  地院聲請拍賣系爭土地，經該院以86年度拍字第2116號裁定准
  許，該裁定於87年4月10日後即陸續送達原告等6人收受，且系
  爭土地於90年2月1日拍定，買受人於同年4月6日收受不動產移
  轉證書等情，業經本院依職權調閱板橋地檢署87年度偵字第40
  20號偵查卷，板橋地院86年度拍字第2116號民事卷、86年度執
  字第16185 號執行卷查明屬實。本院綜合上情，及原告於本院
  自承：伊等以為先提起刑事告訴，被告會因此賠償損害，詎被
  告仍拒不賠償，伊等才提起刑事附帶民事訴訟等語（見本院卷
  第131頁背面，99 年11月30日準備程序筆錄），認原告至遲於
  87年間即已知悉被告之侵權行為，且原告主張因被告之侵權行
  為所造成之損害，至遲在系爭土地於90年間拍定、買受人收受
  不動產移轉證書時，即已發生，惟原告遲至99 年1月27日始提
  起本件刑事附帶民事訴訟（見本院99年度重附民字第4號卷第1
  頁），揆諸前揭說明，原告之請求權自已罹於2 年之時效而消
  滅，被告提出時效抗辯並拒絕給付，即屬有據。
四綜上所述，原告依侵權行為之法律關係， 請求被告給付9,300
  萬元，為無理由，不應准許。其假執行之聲請亦失所附麗，應
  併予駁回。
五被告之時效抗辯既有理由，其對於原告之請求依法自得拒絕給
  付，則兩造其餘主張、陳述及所提未經援用之證據，即與判決
  結果不生影響，爰不一一論述，附此敘明。
六據上論結，本件原告之訴為無理由。依民事訴訟法第385條第1
  項前段、第78條、第85條第1項前段，判決如主文。
中    華    民    國    99    年    12    月    31    日
                    民事第十二庭
                        審判長法  官  吳謀焰
                              法  官  李瑜娟
                              法  官  李昆曄
正本係照原本作成。
如不服本判決，應於收受送達後20日內向本院提出上訴書狀，其
未表明上訴理由者，應於提出上訴後20日內向本院補提理由書狀
（均須按他造當事人之人數附繕本）上訴時應提出委任律師或具
有律師資格之人之委任狀；委任有律師資格者，另應附具律師資
格證書及釋明委任人與受任人有民事訴訟法第466條之1 第1項但
書或第2 項（詳附註）所定關係之釋明文書影本。如委任律師提
起上訴者，應一併繳納上訴審裁判費。
中    華    民    國    99    年    12    月    31    日
                              書記官  莊昭樹
附註：
民事訴訟法第466條之1（第1項、第2項）：
對於第二審判決上訴，上訴人應委任律師為訴訟代理人。但上訴
人或其他法定代理人具有律師資格者，不在此限。
上訴人之配偶、三親等內之血親、二親等內之姻親，或上訴人為
法人、中央或地方機關時，其所屬專任人員具有律師資格並經法
院認為適當者，亦得為第三審訴訟代理人。

司法院資訊處製作；財團法人民間司法改革基金會備份。
